【裁判字號】    95,上,195
【裁判日期】    950705
【裁判案由】    返還價金等
【裁判全文】
臺灣高等法院民事判決                   95年度上字第195號
上  訴  人  台鳳股份有限公司
法定代理人  丙○○○
                        2
訴訟代理人  乙○○
被 上 訴人  甲○○
訴訟代理人  吳超萍律師
上列當事人間請求返還價金事件，上訴人對於中華民國95年 1月
24日臺灣臺北地方法院94年度訴字第1587號第一審判決提起上訴
，本院於95年6月21日言詞辯論終結，判決如下：
    主  文
原判決關於命上訴人給付超過新臺幣 1,908,000元部分，及該部
分假執行之宣告，暨訴訟費用之裁判均廢棄。
上開廢棄部分，被上訴人在第一審之訴及其假執行之聲請均駁回
。
其餘上訴駁回。
第一、二審訴訟費用由上訴人負擔10分之7，餘由被上訴人負擔
。
    事  實  及  理  由
一、按「未於準備程序主張之事項，於準備程序後行言詞辯論時
    ，不得主張之」，民事訴訟法第276條第1項定有明文。準此
    ，上訴人準備程序終結後於言詞辯論期日提出之建造執照變
    更登記（上證4），本院依法不予審酌，合先敘明。
二、被上訴人起訴主張：
  (一)被上訴人於民國86年 5月16日與上訴人簽訂房屋、土地、車
    位預定買賣契約書，訂購上訴人公司建造坐落於臺北縣永和
    市○○段第86地號等35筆土地（下稱系爭建地）上之台鳳天
    璽大樓（下稱系爭建案）鳳璽區Ｃ棟第16樓第 3號房屋、土
    地及地下5層第91號停車位；工程預定於86年4月15日前開工
    ， 1,500個日曆天完工。嗣被上訴人依契約規定按時交付房
    地價金，迄88年5月止已交款計新台幣（下同）1,508,000元
    。88年6月8日上訴人來函稱：台北縣政府以公共安全、交通
    及市容觀瞻為由要求停工，迄今仍未復工。
  (二)對上訴人主張之答辯：
    本件給付遲延或不能給付係可歸責於上訴人所致：
    88年4月7日臺北縣政府工務局以88北工建字第M1266 號函歐
    寶建設公司（即上訴人原建築承造公司）主旨：「為貴公司
    起（承、監）造84承建字第1448號建照工程，依88年3月5日
    會議結論，為考量公共安全，交通及市容觀瞻，請即停工並
    退讓建築以維公益上之需要。」及臺北縣政府90年 4月23日
    90北府工建字第146823號函說明「二、建造執字停工原因：
    一依現況該建物柱子位於慢車道白線內確有影響交通情事。
    二本府查核係因本案基地於申請建照前曾有排水溝遭前移四
    米之情形（即案地工程未經申請許可擅自更改現況），造成
    既有路幅有所變更，遂引發爾後公所應公共設施損壞未處理
    及當地附近民眾屢有陳情建物突出道路影響交通安全等爭議
    勒令停工退縮‧‧‧。三之1.請起、承、監造人就基地內退
    縮建築之可能性提出分析評估：惟台鳳公司於89年5 月29日
    (89)鳳營建字第386號函中提及：『重新檢討後，仍認為有
    極大公安風險及社會責任，即未提出具體改善評估方案』，
    三、按目前該案基地位於『變更永和都市計畫配合台北都會
    區○○○○道路台北縣側建設計劃案』中住宅區○○○道路
    用地市計劃案，業由本府‧‧‧於89年10月30日發布實施，
    案地都市計劃已具法定效力，本府並另文以89年11月23日89
    北府工建字第 39648號函請本案起造人及設計監造人洽本府
    工務局辦理變更設計事宜，惟至今仍未辦理。」。且被上訴
    人於88年11月23日接獲上訴人來函，稱上訴人盡力爭取後主
    管機關已原則同意就不影響公共交通之BC棟建築可央請部分
    復工，但A棟仍不准復工，而上訴人考量A棟樓版重量無法均
    衡傳遞結構堪慮，就本案整體土地仍不能全面復工云云。換
    言之，本案工地仍處於全面停工狀態，且上訴人也不肯依規
    定變更設計，復工、完工日期遙遙無期。此等給付遲延或給
    付不能確係上訴人之故意過失所致。被上訴人係主張可歸責
    於上訴人之事由致給付不能，依民法第256條規定解除契約
    ，且依民法第260條請求損害賠償，違約金之計算標準依買
    賣契約書第13條計算。（本院按：原判決駁回被上訴人部分
    利息請求，被上訴人未據聲請不服）。
  (三)答辯聲明：上訴駁回。
三、被上訴人則以：
  (一)系爭建案係於84年間向台北縣政府申請建造執照，於申請時
    都市細部計劃並無規定本建案須退縮建築，申請後，經主管
    機關至系爭建案基地履勘建築線、地界線及交通環境影響未
    有違法不當事情後，台北縣政府於同年11月間核發建照號碼
    為84永字第1148號建造執照。而本建案之停工，係因台北縣
    政府工務局88年4月7日88北工建字第M1266號函以「為考量
    公共安全、交通及市容觀瞻」為由，要求上訴人停工並退讓
    建築以維公益上之需要。可知系爭建案並無任何違法不當之
    處，亦無政令禁建、法令變更之狀況，更非上訴人有未慎重
    計劃或施工致難以復工之失責，上訴人並無任何可歸責之事
    由，而停建並非禁建，被上訴人亦無請求返還價金之權源。
  (二)對原審判決之爭執：
    1.上訴人並未擅自移動排水溝位置：
      雖台北縣政府90年4月23日北府工建字第146823號函稱「
      本府查核係因本案基地於申請建照前曾有排水溝擅遭前移
      四米之情形，造成既有路幅有所變更‧‧‧」，但上訴人
      於原審一再否認有將排水溝擅為前移四米之行為，如上訴
      人確有該行為已是毀損公物之違法行為，更是勒令停工之
      當然理由，台北縣政府卻未以此為由勒令停工，亦未將上
      訴人移送法辦，況經上訴人至現場勘查，台北縣政府相鄰
      本建案基地前方道路邊，從未舖設有排水溝，而係於馬路
      下埋設排水管，且自84年迄今均未變動，原判決認事有誤
      。
    2.被上訴人不得請求損害賠償：
      若被上訴人依民法第256條解除契約，其可請求之損害賠
      償應是民法第226條規定解除契約之損害賠償，但被上訴
      人卻依買賣合約書第13條第2項遲延責任之規定請求給付
      遲延之損害賠償，因此被上訴人依民法第256條解除契約
      且依第260條請求損害賠償，於法不合，亦與合約書之約
      定有違。
  (三)對被上訴人主張之答辯：
    1.系爭建案之停工非可歸責於上訴人：
      系爭建案並無任何所謂「禁建」情事，亦無未經許可擅自
      更改現狀將排水溝擅自前移四米之情形，況上訴人業已於
      95年5月16日取得台北縣政府北府工建字第 0940866348號
      建造執照變更通知書，本建案並無任何復工無望之事實。
      依買賣契約書第13條第1項第1款但書可知，有非可歸責賣
      方之原因致無法持續施工時，賣方不負遲延責任，被上訴
      人自不得依此為任何主張。
    2.系爭買賣合約書並無違反誠信原則或顯失公平者：
      系爭買賣契約書係經被上訴人審核30日無意見後方始簽署
      ，其中無論買賣方何者遲延給付，計算之違約金數額均相
      同，自難謂有違反誠信原則或顯失公平之處，而上訴人亦
      未隱瞞日曆天之計算方式，被上訴人指稱上訴人違反誠信
      原則，洵非實在。
    3.系爭建案並無任何設計建造不當之情事：
      系爭建案係於84年間即獲台北縣政府核准建造執照，可知
      系爭建案並無任何設計建造不當之情事，雖事後台北縣政
      府以公共利益要求停工，但仍未稱系爭建案有設計建造不
      當之情。而建築基地是否須退縮，應退縮多少，均須依都
      市計劃公告之建築線為之，台北縣政府於核准建造執照後
      ，雖命上訴人變更設計退縮建築，但並未稱係因84年審核
      錯誤所致，故縱應退縮，亦屬都市計劃建築線不當之問題
      ，非可歸責於上訴人。
    4.被上訴人依民法第256條解除契約為無理由：
      本案之爭點除停工是否可歸責於上訴人外，尚有本件有無
      給付不能之情形，系爭建案之停工非可歸責於上訴人，已
      如前述。而有關是否給付不能部分，系爭建案不能復工係
      因台北縣攻府於89年10月30日發布都市計劃，將系爭基地
      鄰環河快速道路之小部分土地由原本之住宅區○○○道路
      用地，並要求上訴人變更設計，由於變更設計事涉建築本
      體結構與公共安全，上訴人不斷配合主管機關之要求進行
      申請以求復工，並於95年5月16日取得核准上訴人所提變
      更設計申請建造執照設計變更通知書，故本建案並非復工
      無望，更無給付不能之情形。被上訴人依民法第256條解
      除契約及依第260條請求賠償其損害，並不合理。
  (四)上訴聲明：
    1.原判決廢棄。（本院按：上訴人之真意應係原判決不利於
      上訴人部分廢棄，蓋原判決主文第 3項係原告其餘之訴及
      其餘假執行之聲請均駁回）。
    2.被上訴人在第一審之訴及假執行之聲請均駁回。
四、兩造不爭執之事實：
  被上訴人於86年05月16日與上訴人簽訂系爭買賣合約書，購買
  上訴人在台北縣永和市計劃興建之台鳳天璽大樓鳳璽區第Ｃ棟
  第16樓第03號房屋及其坐落之基地暨地下五層編號91號法定停
  車位。被上訴人依約付款，至88年5月止計付150.8萬元。88年
  6月8日上訴人函稱：台北縣政府以公共安全、交通及市容觀瞻
  為由要求停工，停工期間暫停期款收繳。系爭建案迄本院辯論
  終結前仍未復工之事實，有買賣合約書附卷可稽，且為上訴人
  所不爭執，堪信屬實。
五、兩造爭點之論述：
  本件爭點為(一)本建案停工是否係可歸於上訴人之事由所致？(二)
  系爭建案是否已達給付不能之程度？(三)被上訴人得否請求損害
  賠償？
  (一)本建案停工係可歸責於上訴人之原因所致者：
    88年4月7日臺北縣政府工務局以88北工建字第M1266 號函歐
    寶建設公司（即上訴人原建築承造公司）主旨：「為貴公司
    起（承、監）造84承建字第1448號建照工程，依88年3月5日
    會議結論，為考量公共安全，交通及市容觀瞻，請即停工並
    退讓建築以維公益上之需要。」（原審卷第61頁），及臺北
    縣政府90年4月23日90北府工建字第 146823號函說明「二、
    建造執照停工原因：一依現況該建物柱子位於慢車道白線內
    確有影響交通情事。二本府查核係因本案基地於申請建照前
    曾有排水溝遭前移四米之情形（即案地工程未經申請許可擅
    自更改現況），造成既有路幅有所變更，遂引發爾後公所應
    公共設施損壞未處理及當地附近民眾屢有陳情建物突出道路
    影響交通安全等爭議勒令停工退縮‧‧‧。三之1.請起、承
    、監造人就基地內退縮建築之可能性提出分析評估：惟台鳳
    公司於89年5月29日(89)鳳營建字第386號函中提及：『重新
    檢討後，仍認為有極大公安風險及社會責任』，即未提出具
    體改善評估方案，三、按目前該案基地位於『變更永和都市
    計畫配合台北都會區○○○○道路台北縣側建設計劃案』中
    住宅區○○○道路用地市計劃案，業由本府‧‧‧於89年10
    月30日發布實施，案地都市計劃已具法定效力，本府並另文
    以89年11月23日89北府工建字第 39648號函請本案起造人及
    設計監造人洽本府工務局辦理變更設計事宜，惟至今仍未辦
    理。」（原審卷第121、122頁）。依上開函文所載，台北縣
    政府「變更永和都市計劃配合台北都環河快速道路台北縣建
    設計劃案」，於89年10月30日發布都市計劃；而台北縣政府
    通知系爭建案停工之日期為88年4月7日，足證上訴人發生停
    工原因之事由早在88年4月7日之前。易言之，89年都市計劃
    發布前，已發生停工事由，故上訴人主張停工係因都市計劃
    發布，將本案建地之一部劃為道路用地云云，已不可採。上
    訴人另主張其原聲請之建造執造並未逾越建築線云云；但上
    訴人在設計建築圖說時或依建築圖興造房屋時，其鄰近環河
    快速道路部分，若依圖興造房屋，柱子坐落在已存在之馬路
    慢車道白線內之事實，應為設計或興造建築者所明知。故，
    上訴人於興築房屋時，明知將房屋興建於快速道路中凸出係
    有公共危險之虞，而若有公共危險之虞會遭主管機關命其改
    善，均應為上訴人所明知，上訴人明知上開事實卻未自行變
    更設計，致遭台北縣政府於88年4月7日勒令停工，自難謂上
    訴人遭主管機關為停工處分，為不可歸責於上訴人之事由所
    致。上訴人雖主張其並未於申請建造執照前擅將排水溝前移
    四米，否則停工之原因不會係「基於公共安全、交通及市容
    觀瞻，請即停工並退讓建築以維公益上之需要。」，且經其
    至現場勘查，系爭建案前方之道路亦從未舖設排水溝，僅在
    道路底下埋設排水管云云。按，政府行政機關所為之行政處
    分，當事人若認與事實不符，自有其救濟管道，上訴人既已
    取得建造執照，苟主管機關以上訴人所謂莫須有之「申請建
    照前排水溝前移四米」之不實事實勒令停工，上訴人何以未
    依法訴願或提起行政訴訟，任令工程停擺多年致遭承購戶主
    張解除契約？故上訴人主張停工之原因係不可歸責於上訴人
    之事由，洵無可採。
  (二)上訴人已達給付不能之程度：
    按民法上所謂給付不能，係指依社會觀念其給付已屬不能者
    而言（最高法院22年上字第3180號判例參照）。系爭建案業
    經台北縣政府勒令停工多年，為不爭之事實，上訴人雖主張
    95年5月16日取得台北縣政府北府工建字第 0940866348號建
    造執照變更通知書，系爭建案並非復工無望云云。查，如前
    所述，上訴人係因設計不當致遭主管機關勒令停工，而依上
    訴人提出之建造執照變更通知書所載，系爭建案之各層面積
    總計減少，工程造價減少、設計建蔽率減少、結構變更（本
    院卷第105、106頁），足證上訴人已無可能給付如兩造簽訂
    之買賣合約書圖說之建物。衡之一般社會觀念，上訴人之給
    付已屬不能。從而，被上訴人主張依民法第 256條規定解除
    契約，洵屬有據，則被上訴人已繳付之價金 150.8萬元上訴
    人自應負回復原狀之義務返還之。
  (三)被上訴人得請求上訴人給付損害賠償：
    1.被上訴人固於88年11月29日通知上訴人，主張依買賣合約
      書第21條規定解除契約，上訴人亦於88年12月 1日函覆被
      上訴人不同意被上訴人之解除契約（原審卷第66至70頁）
      。然查，系爭買賣合約書第21條之標題載明「關於情事變
      更處置」，並約定：「本預定買賣房屋倘因政令禁建、天
      災、地變、政府法令變更或因變更設計或其它不可抗力之
      事由，致不能依本約附件十之圖說繼續興建或交付房屋時
      ，雙方皆得解除本契約‧‧‧解約後賣方應將買方所繳價
      款一次全部無息退還買方，買方不得再請求任何名目之補
      償」（原審卷第17頁反面）。系爭建案固經台北縣政府於
      88年4月7日以公共安全、交通及市容觀瞻為由，通知被上
      訴人停工，惟台北縣政府係要求被上訴人檢討退縮建築線
      ，並非政令禁建或法令變更等事由，日後被上訴人如退縮
      建築線，台北縣政府有可能同意復工，被上訴人仍得繼續
      興建。故被上訴人於88年所為解除契約之意思表示，其所
      執理由與契約書之約定不符，上訴人亦不同意解除契約，
      該次解約之意思表示自不生效。
    2.上訴人抗辯「若被上訴人依民法第 256條解除契約，其可
      請求之損害賠償應是民法第 226條規定解除契約之損害賠
      償，但被上訴人卻依買賣合約書第13條第 2項遲延責任之
      規定請求給付遲延之損害賠償，係無理由」云云。按，解
      除權之行使，不妨礙損害賠償之請求；因可歸責於債務人
      之事由，致給付不能者，債權人得請求賠償損害；民法第
      260條、第226條第 1項分別定有明文。經查，被上訴人既
      表明係依據民法第256條解除契約，並依第260條請求損害
      賠償，其援引買賣合約書第13條第 2項之真意無非資為計
      算損害賠償額之參考，上訴人執此指摘被上訴人不得請求
      損害賠償，並無理由。按損害賠償，除法律另有規定或契
      約另有訂定外，應以填補債權人所受損害及所失利益為限
      ，民法第216 條規定甚明。被上訴人主張系爭房地未能如
      期交屋致須賃屋居住受有租金之損害，業據提出房屋租賃
      契約書為證（原審卷第 134頁以下）。依買賣合約書之約
      定，系爭房屋自86年4月15日開工、1,500日曆天完工，被
      上訴人本應自90年 6月起即無庸賃屋居住，乃上訴人遲遲
      未能復工並如期交屋，被上訴人當然受有租金支出之損害
      。被上訴人主張91年6月20日起每月之租金為9,000元，92
      年起每月之租金為 16,000元（一年192,000元），而其請
      求按買賣合約書之約定每日 754元計算損害，一年合計為
      275,210元尚屬過高。爰審酌被上訴人已繳交之價金為
      150.8萬元，其房地總價為800萬元（原審卷第24頁），被
      上訴人僅支付 150.8萬元尚無法取得房屋，自無法免除租
      金之支出，則被上訴人請求之損害賠償金 113.1萬元與其
      繳付之金額相較，自屬過高，爰依職權核減為40萬元。是
      上訴人應給付被上訴人之金額為190.8萬元（150.8萬元加
      40萬元）。
六、綜上所述，被上訴人主張可歸責於上訴人之事由解除契約，
    為有理由，但其請求損害賠償之金額，尚屬過高，應予酌減
    。是則被上訴人請求上訴人給付190.8萬元及自起訴狀繕本
    送達翌日即94年4月12日起至清償日止，以年息5% 計算之法
    定遲延利息，為有理由，應予准許，逾此所為請求，為無理
    由，應予駁回。原審就超過上開應准許部分，為上訴人敗訴
    之判決，並為假執行之宣告，自有未洽。上訴意旨就此部分
    指摘原判決不當，求予廢棄改判，為有理由。至於上開應准
    許部分，原審判命上訴人給付，並為假執行之宣告，核無違
    誤，上訴意旨，就此部分，仍執陳詞，指摘原判決不當，求
    予廢棄，為無理由，應駁回其上訴。
七、本件事證已臻明確，兩造其餘攻擊防禦方法，經審酌後，或
    與本件無涉，或與判決結果不生影響，毋庸一一論列。
八、據上論結，本件上訴為一部有理由，一部無理由，依民事訴
    訟法第450條、第449條第1項、第79條，判決如主文。
中    華    民    國    95    年    7     月    5     日
                  民事第二庭  審判長法  官  吳謙仁
                                    法  官  李瓊蔭
                                    法  官  蘇瑞華
正本係照原本作成。
上訴人如不服本判決，應於收受送達後20日內向本院提出上訴書
狀，其未表明上訴理由者，應於提出上訴後20日內向本院補提理
由書狀（均須按他造當事人之人數附繕本）上訴時應提出委任律
師或具有律師資格之人之委任狀；委任有律師資格者，另應附具
律師資格證書及釋明委任人與受任人有民事訴訟法第466條之1第
1項但書或第2項（詳附註）所定關係之釋明文書影本。
被上訴人不得上訴。
中    華    民    國    95    年    7     月    6     日
                                    書記官  賴以真
附註：
民事訴訟法第466條之1（第1項、第2項）：
對於第二審判決上訴，上訴人應委任律師為訴訟代理人。但上訴
人或其他法定代理人具有律師資格者，不在此限。
上訴人之配偶、三親等內之血親、二親等內之姻親，或上訴人為
法人、中央或地方機關時，其所屬專任人員具有律師資格並經法
院認為適當者，亦得為第三審訴訟代理人。


司法院資訊處製作；財團法人民間司法改革基金會備份。
